臺灣臺北地方法院刑事判決　　　　　　　 99年度訴字第814號
公　訴　人　臺灣臺北地方法院檢察署檢察官
被　　　告　吳振堵
選任辯護人　劉錦隆律師
　　　　　　楊仲傑律師
被　　　告　葉芮綺
選任辯護人　顏瑞成律師
上列被告等因偽造有價證券等案件，經檢察官提起公訴（98年度
偵字第21749號），本院判決如下：
    主  文
吳振堵、葉芮綺均無罪。
    理  由
一、本件公訴意旨略以：被告吳振堵係鼎順工程股份有限公司（
    下稱鼎順公司）董事長，被告葉芮綺則係鼎順公司會計人員
    。緣鼎順公司前於民國九十三年一月間，因承攬臺北一０一
    國際業融中心專案之電氣工程動力系統及電信系統等工程，
    而與武國企業有限公司（下稱武國公司）有業務往來。迨鼎
    順公司因承攬「臺北市都會區捷運系統內湖線ＣＢ四０一區
    段標工程」（下稱臺北捷運內湖線區段標工程），而向新光
    產物保險股份有限公司（下稱新光保險公司）投保履約保證
    金保證保險，並提供連帶保證人。渠等均明知武國公司並未
    參與鼎順公司所承攬「臺北捷運內湖線區段標工程」相關工
    程，亦未同意擔任上開履約保證金保證保險之連帶保證人，
    竟共同基於偽造文書及偽造有價證券之犯意聯絡，未經武國
    公司及該時負責人汪王秋月之同意，先於不詳時、地，偽刻
    「武國公司」及「汪王秋月」之印章各一枚，於九十三年二
    月二十四日某時許，在臺北市○○路○段五一號十二樓之三
    之鼎順公司辦公室內，於新光保險公司所提供之履約保證金
    保證保險之償還同意書（起訴書誤載為履約保證金保證保險
    保險單）上連帶保證人欄、本票上共同發票人欄，以冒用武
    國公司及汪王秋月之名義用印，並持交新光保險公司行使，
    使新光保險公司誤以為係信用較佳之武國公司承諾擔任鼎順
    公司之連帶保證人，足以生損害於武國公司。嗣因鼎順公司
    工程違約倒閉，武國公司接獲新光保險公司求償，始悉上情
    。案經武國公司訴由臺北市政府警察局信義分局報告偵辦。
    因認被告二人均涉犯刑法第二百零一條第一項之偽造有價證
    券、第二百十六條、第二百十條之行使偽造私文書及第二百
    十七條第一項之偽造印章、印文及署押等罪嫌云云。
二、按犯罪事實應依證據認定之，無證據不得認定其犯罪事實；
    不能證明被告犯罪者，應諭知無罪之判決，刑事訴訟法第一
    百五十四條第二項、第三百零一條第一項分別定有明文。又
    事實之認定應憑證據，如不能發現相當證據或證據不足以證
    明者，自不能以推測或擬制之方法，以為裁判之基礎；而認
    定犯罪事實所憑之證據，雖不以直接證據為限，間接證據亦
    包括在內，然無論直接或間接證據，其為訴訟上之證明，須
    於通常一般之人均不致於有所懷疑，而得確信其為真實之程
    度者，始得據之為有罪之認定，倘其證明尚未達到此一程度
    ，而有合理性懷疑之存在時，即無從為有罪之認定，此有最
    高法院四十年台上字第八六號判例、七十六年台上字第四九
    八六號判例意旨可資參照。另告訴人之告訴，係以使被告受
    刑事訴追為目的，是其陳述是否與事實相符，仍應調查其他
    事實以資審認，始得為不利被告之認定，亦有最高法院五十
    二年台上字第一三００號判例可資為憑。
三、公訴人認被告吳振堵、葉芮綺涉有上開偽造有價證券及行使
    偽造私文書及偽造印章、印文及署押等罪嫌，無非係以被告
    吳振堵於警詢及偵查中之供述，證人江安平於警詢及偵查中
    之證述、證人陳國助於警詢及偵查中之證述，以及內政部警
    政署刑事警察局九十八年十一月十八日刑鑑字第０九八０一
    四四五九一號鑑定書，為其主要論罪依據。訊據被告吳振堵
    、葉芮綺均堅決否認涉有上開犯行，被告吳振堵辯稱：其係
    與證人江安平接洽由武國公司擔任鼎順公司因承攬臺北捷運
    內湖線區段標工程而向新光保險公司投保履約保證金保證保
    險之連帶保證人，並將新光保險公司所交付之履約保證金保
    證保險之償還同意書及本票交由證人江安平帶回蓋用武國公
    司之大小章後，再交回鼎順公司持交新光保險公司，並未偽
    刻武國公司大小章在履約保證金保證保險之償還同意書及本
    票上之連帶保證人欄等語；被告葉芮綺則辯稱：其雖係鼎順
    公司內負責承辦與新光保險公司聯絡鼎順公司因承攬臺北捷
    運內湖線區段標工程而向新光保險公司投保履約保證金保證
    保險之聯繫窗口，然僅有居中聯絡、收受或交付相關文件資
    料，並無尋找或決定由武國公司擔任連帶保證人之權限，更
    無偽造武國公司大小章蓋用蓋用在履約保證金保證保險之償
    還同意書及本票上之連帶保證人欄之情事等語。
四、經查：
  (一)被告吳振堵於九十三年間，係擔任鼎順公司董事長，被告葉
    芮綺則係鼎順公司財務部之財務經理，本件由武國公司擔任
    鼎順公司因承攬臺北捷運內湖線區段標工程而向新光保險公
    司投保履約保證金保證保險之連帶保證人一事，係被告吳振
    堵與證人江安平即武國公司實際負責人聯絡接洽，由被告吳
    振堵在鼎順公司內，將新光保險公司所交付之履約保證金保
    證保險之償還同意書及本票，持交證人江安平帶回蓋用武國
    公司大小章後，連同武國公司之報稅資料、四０一報表及資
    產負債表及公司基本資料等文件交回被告吳振堵，再由被告
    吳振堵持交該時之承辦人即被告葉芮綺。而被告葉芮綺雖係
    本件鼎順公司向新光保險公司投保履約保證金保證保險之聯
    繫窗口，然僅負責與新光保險公司聯繫、收受及交付相關文
    件資料，以及在被告吳振堵指示由武國公司擔任本件新光保
    險公司投保履約保證金保證保險之連帶保證人後，在償還同
    意書及本票上填寫武國公司之基本資料後，依鼎順公司規定
    上簽申請用印，並將被告吳振堵所交付，業已用印完畢包括
    立同意書人（本票發票人）鼎順公司大小章與三位連帶保證
    人（共同發票人）即被告吳振堵個人章、武國公司大小章、
    案外人陳文輝個人章之履約保證金保證保險之償還同意書、
    本票，以及武國公司之報稅資料、四０一報表及資產負債表
    及公司基本資料等文件持交新光保險公司該時承辦人即證人
    陳國助帶回辦理，至於尋找及決定由武國公司擔任本件向新
    光保險公司投保履約保證金保證保險之連帶保證人，則非被
    告葉芮綺之業務範圍，與被告葉芮綺無關等情，業經被告吳
    振堵、葉芮綺於本院審理時分別證述在卷（本院卷(二)第一九
    二頁至第一九八頁反面），並據證人陳基遠即曾任鼎順公司
    財務部協理、工務部協理及副總於本院審理時證述：鼎順公
    司係由公司高層包括董事長、總經理、執行長等職務較高之
    人士負責找尋保證人，本件係被告吳振堵尋得武國公司擔任
    鼎順公司向新光保險公司投保履約保證金保證保險之連帶保
    證人等語屬實（本院卷(二)第一三四頁），以及證人陳國助於
    警偵詢及本院審理時證稱：本件鼎順公司向新光保險公司投
    保履約保證金保證保險事宜，均係被告葉芮綺負責與之聯繫
    及交付相關文件資料等語在卷（他字卷第三七頁、第三八頁
    ；偵查卷第一五頁、第一六頁；本院卷(二)第三二頁、第三三
    頁）。此外，並有新光保險公司九十九年七月八日（久久）
    新產法發字第九一六號函暨函覆之本件履約保證金保證保險
    之償還同意書、保險單、本票、玉山商業銀行函文暨信用查
    詢資料、鼎順公司之營利事業登記證、公司登記證明書、存
    借款明細表、在建工程明細表、工程合約書、武國公司之九
    十、九十一、九十二年度營利事業所得稅結算申報書、資產
    負債表、營業人銷售額與稅額申報書清單（四０一報表）、
    公司簡介及承攬工程實錄、公司執照、營利事業登記證、甲
    級自來水承裝商登記證、工業安全人員結業證書、工程保證
    保險報價單、被告吳振堵及案外人陳文輝身分證暨個人資料
    表各一份在卷可稽（本院卷(一)第三三頁至第一六七頁）。
  (二)證人江安平於警偵詢及本院審理時固證稱：並未同意武國公
    司擔任鼎順公司向新光保險公司投保履約保證金保證保險之
    連帶保證人，本件履約保證金保證保險之償還同意書及本票
    上所蓋用之武國公司大小章均非武國公司所使用之印章，均
    係遭偽造云云。且在本案偵查中，經承辦檢察官將本件鼎順
    公司向新光保險公司投保履約保證金保證保險之償還同意書
    及本票，與證人江安平所提出武國公司大小章共四枚送交鑑
    定結果，其上之武國公司公司章及負責人章均不相符，有內
    政部警政署刑事警察局九十八年十一月十八日刑鑑字第０九
    八０一四四五九一號鑑定書一份在卷可稽（偵查卷第二二頁
    至第二五頁）。以及於本院審理時，經將本件鼎順公司向新
    光保險公司投保履約保證金保證保險之償還同意書及本票原
    本，與證人江安平所提出之高雄市政府建設局所出具之武國
    公司大小印鑑證明書、聯合承攬合約書、被告二人所提出之
    承諾書及本院依職權向本院所屬民間公證人重慶聯合事務所
    調閱之認證請求書及委託契約書（均為原本，影本附於本院
    卷(一)第三頁至第一四頁），送交鑑定結果，本件履約保證金
    保證保險之償還同意書及本票上「武國企業有限公司」印文
    ，核與聯合承攬合約書上之「武國企業有限公司」印文不符
    ，至本件履約保證金保證保險之償還同意書及本票上「江王
    秋月」印文，則均與承諾書、認證請求書及高雄市政府建設
    局所出具印鑑證明書、聯合承攬合約書上之「江王秋月」不
    符，有內政部警政署刑事警察局九十九年十二月十四日本院
    木刑齊九九訴八一四字第０九九００一六七七０號函暨函覆
    資料各一份在卷可徵（本院卷(二)第七六頁至第八０頁）。
  (三)惟武國公司之大小章平日均係由證人江姿儀保管，放置在武
    國公司位於高雄之總公司內，證人江姿儀所保管之武國公司
    大小章，計有公司登記之印鑑章、銀行帳戶用章及收發文件
    章，共計三套大小章，此固經證人江姿儀於本院審理時證述
    在卷（本院卷(二)字第八九頁）。然觀諸證人江安平所提出之
    武國公司與鼎順公司所簽訂之高鐵臺中段佈纜工程合約書原
    本（隨卷另放）、臺灣省政府建設廳第三科所出具之武國公
    司大小章印鑑證明書（隨卷另放）、聯合承攬合約書（原本
    業已發還，影本附於本院卷(一)第一六九頁）、承諾書（原本
    業已發還，影本附於本院卷(一)第一九０頁）上武國公司之公
    司章均互不相同。且甚連負責保管武國公司大小章之證人江
    姿儀既未見過，亦不知有前揭承諾書上及聯合承攬合約書上
    所蓋用之武國公司大小章，前揭承諾書上及聯合承攬合約書
    上所蓋用之武國公司大小章，應均係證人江安平為使用方便
    起見所自行刻用之二套印章，至證人江安平究另行刻用幾套
    武國公司大小章對外使用，證人江姿儀亦無從得知等情，復
    經證人江姿儀於本院審理時證述屬實（本院卷(二)第九四頁）
    再自證人江安平於本院審理時證稱：「‧‧‧如果是臺北一
    ０一國際金融大樓工地的部分要用到的武國企業有限公司大
    小章是江淑蓉在保管‧‧‧臺中高鐵站那邊的工地也有一套
    ，這套是我在保管。」等語（本院卷(二)第九五頁），堪認武
    國公司大小章顯然不止證人江姿儀所保管之印鑑章、銀行帳
    戶章及收發章共三套章，證人江安平平日即有為方便起見，
    因應各個工地使用之需，隨意刻用武國公司大小章放置在武
    國公司所承攬施作之各個工地內使用之習。又觀諸證人江安
    平對於上開業經證人江姿儀於本院審理時證稱蓋用在前揭承
    諾書上及聯合承攬合約書上之武國公司大小章均係證人江安
    平所另行刻用一節，證人江安平於本院審理時證稱：「（提
    示院卷第一六九頁聯合承攬合約書）此合約書上面的武國企
    業有限公司大小章是不是你在銀行帳戶章及收發文件章之外
    ，另外自己所刻的一顆便章？）‧‧‧這個章之前就有了，
    不是臨時去刻的‧‧‧」、「（提示院卷第一九０頁承諾書
    ）此承諾書上面的武國企業有限企業有限公司的公司章是不
    是你在銀行帳戶章及收發文件章之外，另外自己所刻的一顆
    便章？）時間太久了我不記得了。」等語（本院卷(二)第九五
    頁反面），益徵證人江安平對於武國公司在事實上不只有證
    人江姿儀所保管之印鑑章、銀行帳戶章及收發章共三套章，
    渠代表武國公司對外往來用印習慣上另有多套渠所另行刻用
    之武國公司大小章對外蓋用一事所為之證述內容，多所隱瞞
    ，顯有避重就輕違實之處，證人江安平在本院審理過程中，
    是否業將其所另行刻用之武國公司大小章全數提出，有無其
    他武國公司大小章未據提出，亦非無疑。是證人江安平證稱
    本件鼎順公司向新光保險公司投保履約保證金保證保險之償
    還同意書及本票上所蓋用之武國公司大小章，均非武國公司
    所使用之印章，係遭偽造云云，委難採信。
  (四)至證人江安平於本院審理時另證稱：未因同意武國公司擔任
    鼎順公司向新光保險公司投保履約保證金保證保險契約之連
    帶保證人，而交付武國公司之財務報表及稅務資料予鼎順公
    司云云。然酌諸證人江安平於本院審理時原證稱：僅曾在向
    鼎順公司承包高鐵佈纜工程時，因鼎順公司李姓工程師表示
    為日本廠商建檔之用，而提供武國公司之公司章程、營利事
    業登記證及水電執照等資料予鼎順公司之李姓工程師云云（
    本院卷(二)第三七頁正反面）。並未提及有提供任何財務報表
    及稅務資料之情。嗣經本院提示新光保險公司回函資料，質
    之何以鼎順公司交付新光保險公司之相關文件資料中，就連
    帶保證人部分，除武國公司之公司簡介、承攬工程實錄、公
    司執照、營利事業登記證、甲級自來水承裝商登記證、工業
    安全人員結業證書等資本資料外，尚有一般向外承攬工程無
    須提出之武國公司九十、九十一、九十二年度之營利事業所
    得稅結算申報書、資產負債表、營業人銷售額與稅額申報書
    清單（四０一報表）等資料後，證人江安平於本院審理時始
    證稱：「因為都是我女兒『江淑蓉』在處理，所以我不知道
    ，我跟我女兒說，我女兒就『整套拿給我』。」、「我女兒
    是在作『臺北一０一國際金融中心』時到武國企業有限公司
    上班的‧‧‧」、「（提示院卷第四三至六一頁，你有無因
    為承包鼎順工程股份有限公司高鐵放電纜線的工程而把這些
    清單資料提供給鼎順工程股份有限公司？）應該沒有‧‧‧
    資產負債表應該沒有‧‧‧」、「我要回去問我女兒‧‧‧
    」云云（本院卷(二)第三七頁反面、第三八頁）。然此不僅與
    證人江淑蓉於本院審理時證稱：伊係於九十三年初辭去工作
    北上至武國公司所承作之臺北一０一國際金融大樓工程工地
    負責財務及請款工作，至九十五年間該工程結束後，即返回
    高雄負責一般文書資料處理工作，並未負責保管武國公司之
    大小章、稅籍資料及經手對外承包工程之文件資料等事宜等
    語不符（本院卷(二)第八三頁至第八五頁）。且關於將武國公
    司上開財務報表及稅務資料交付鼎順公司之方式，究係由渠
    持交鼎順公司，抑或郵寄至鼎順公司，以及鼎順公司借詞向
    渠索取武國公司上開財務報表及稅務資料之時點，究係在武
    國公司承攬施作臺北一０一國際金融大樓工程時，抑或係在
    武國公司承攬施作臺南高鐵站工程時，證人江安平上開所證
    內容意謂係於武國公司開始承作『臺北一０一國際金融中心
    』時，由渠『親自』將武國公司上開財務報表及稅務資料備
    齊後持交鼎順公司云云，亦顯與證人江姿儀於本院審理時所
    證述之：「我記得當時是我爸爸打電話來跟我說鼎順工程股
    份有限公司他們『臺南工地』的主任李泳助說要一些資料，
    說是日本人要做廠商建檔用的‧‧‧我就把在我這邊的營登
    、公司執照、公司實績表影印，還有跟會計師拿四０一表、
    資產負債表、損益表影印，全部影印後應該是『寄給他們』
    ‧‧‧我跟李主任通電話時他也是在臺南的工地‧‧‧那時
    候我們還在作『臺南高鐵站』的工程，還沒有做到臺中‧‧
    ‧」云云迥然不同（本院卷(二)第九０頁）。
  (五)況在本件武國公司擔任鼎順公司向新光保險公司投保履約保
    證金保證保險連帶保證人時（締約日期為九十三年二月二十
    四日），證人李泳助尚在臺北負責南港高鐵站工地，與證人
    江安平、江姿儀互不相識，迄於九十三年三月始南下擔任鼎
    順公司所施作之臺南高鐵站工程工地主任一職，並與證人江
    安平、江姿儀開始有業務聯繫，更無在向證人江安平或江姿
    儀索取或經手轉交本件武國公司擔任鼎順公司向新光保險公
    司投保履約保證金保證保險連帶保證人所需之武國公司上開
    財務報表及稅務資料，亦未以日本廠商建檔名義，要求證人
    江安平、江姿儀提供武國公司之任何財務報表或稅務資料等
    情，亦經證人李泳助於本院審理時證述無訛（本院卷第一三
    八頁、第一三九頁）。再參以證人江安平係武國公司之實際
    負責人，證人江淑蓉僅係至幫忙處理武國公司所承作之臺北
    一０一國際金融大樓工程及文書資料作業約時間，關於武國
    公司之文件資料及大小章等，主要均係在武國公司任職已久
    之證人江姿儀負責保管，亦經證人江淑蓉、江姿儀於本院審
    理時分別證述在卷（本院卷(二)第八五頁正反面、第八八頁反
    面、第八九頁）。是若證人李泳助確有向證人江安平索取武
    國公司之上開財務報表及稅務資料，則證人江安平上開特例
    情形理當記憶深刻，豈有將業自八十六年起即至武國公司任
    職，介入武國公司經營管理，負責保管及交付武國公司上開
    資料之證人江姿儀，誤為甫於九十三年初始至武國公司任職
    且單純負責武國公司臺北一０一國際金融大樓工地之證人江
    淑蓉之理。而證人李泳助於本院審理作證前，早在九十六年
    四月十六日即自鼎順公司離職，與被告二人間並無任何利害
    關係可言，衡常要無為迴護被告二人故意為上開虛偽陳述之
    可能，所為上開證述內容之證明力，自較證人江安平、江姿
    儀可採。從而，證人江安平、江姿儀上開證稱武國公司九十
    年度至九十二年度之財務報表及稅務資料，係證人李泳助藉
    詞為因應日本人建檔所需，始提供交付鼎順公司云云，實有
    諸多瑕疵違常之處，委難採信。據此，堪認武國公司上開九
    十年度至九十二年度之財務報表及稅務資料，係證人江安平
    為擔任鼎順公司向新光保險公司投保履約保證金保證保險之
    連帶保證人所需，應鼎順公司要求提出無誤。
五、綜上所述，足認被告二人上開所辯，屬實可採。本案證據在
    訴訟上之證明，尚未達使通常一般之人均不致於有所懷疑，
    而得確信其為真實之程度者，仍有合理性懷疑之存在，自不
    得僅憑證人江安平上開存有瑕疵違常之證述內容，以及武國
    公司在提出本件告訴時所附上之武國公司登記之大小印鑑章
    印文，經送鑑定結果與本件鼎順公司向新光保險公司投保履
    約保證金保證保險之償還同意書及本票上所蓋用之武國公司
    大小章印文不符，遽認被告二人有偽造武國公司大小章蓋用
    在本件鼎順公司向新光保險公司投保履約保證金保證保險之
    償還同意書及本票上持交新光保險公司之證人陳國助予以行
    使之偽造有價證券及行使偽造私文書及偽造印章、印文及署
    押等犯行。此外，復查無其他積極證據足證被告二人涉有公
    訴意旨所指之犯行，自屬不能證明被告二人犯罪，揆諸前揭
    規定與判例意旨，依法均應為無罪判決之諭知。
據上論斷，應依刑事訴訟法第三百零一條第一項，判決如主文。
本案經檢察官郭力菁到庭執行職務。
中    華    民    國   100    年    5     月    31    日
                        臺灣臺北地方法院刑事第十五庭
                            審判長法  官  廖紋妤
                                  法  官  莊書雯
                                  法  官  吳麗英
上正本證明與原本無異。
如不服本判決應於收受送達後10日內向本院提出上訴書狀，並應
敘述具體理由；其未敘述上訴理由者，應於上訴期間屆滿後20日
內向本院補提理由書（均須按他造當事人之人數附繕本）「切勿
逕送上級法院」。告訴人或被害人如對於本判決不服者，應具備
理由請求檢察官上訴，其上訴期間之計算係以檢察官收受判決正
本之日期為準。
                                  書記官  藍儒鈞
中    華    民    國   100    年    5     月    31    日